臺灣板橋地方法院民事判決　　　　　　　 94年度訴字第250號
原　　　告　甲○○
訴訟代理人　傅雲欽律師
被　　　告　乙○○
上列當事人間請求給付租金事件，經本院於民國94年3月3日言詞
辯論終結，判決如下：
    主  文
被告應給付原告新台幣貳拾捌萬陸仟捌佰參拾玖元，及自民國九
十四年一月一日起至清償日止，按年息百分之五計算的利息。
原告其餘之訴駁回。
訴訟費用由被告負擔四分之一，餘由原告負擔。
    事實及理由
一、原告主張：坐落台北縣三重市○○段1988之10地號土地（下
    稱系爭土地）及其上建物（門牌台北縣三重市○○路○ 段15
    5 巷14號1 樓、2 樓），原均為訴外人許諸茂所有，許諸茂
    於74年7 月31日將系爭土地轉讓於原告，旋又於同年8 月27
    日將上開房屋轉讓於被告，依民法第425 條之1 之規定，兩
    造間推定在房屋得使用期限內，有租賃關係。惟被告自74年
    8 月27日受讓上開房屋並取得租賃權後從未給付租金予原告
    ，按房屋基地的年租金，以不超過土地申報總價的百分之10
    為限，土地法第97條、第105 條定有明文。系爭土地在台北
    縣三重市○○路的繁華路段，車水馬龍。被告將上開房屋出
    租，每年有新台幣（下同）20萬元租金收入，原告請求按土
    地申報總價的百分之10計付租金，74年至93年每年的租金總
    額為115 萬5093元，爰聲明請求被告應給付原告115 萬50
    93元，及自調解聲請狀送達翌日起至清償日止，按年息百分
    之5 計算的利息。被告自民國九十四年起，就所承租的台
    北縣三重市○○段1988之10地號土地（權利範圍65平方公尺
    ），應於每年7 月1 日給付原告租金7 萬200 元等語。
二、被告則以：原告只能請求五年內之租金，其已逾五年未請求
    給付之租金，已罹於消滅時效，被告不願給付；系爭土地並
    非位於原告所說之精華地段，而係在巷內，原告主張以土地
    申報地價總額之百分之10計算租金，尚屬過高，聲明駁回原
    告之訴等語。
三、原告主張系爭土地及其上建物，原均為訴外人許諸茂所有，
    許諸茂於74年7 月31日將系爭土地轉讓於原告，旋又於同年
    8 月27 日 將上開房屋轉讓於被告，依民法第425 條之1 之
    規定，兩造間推定在房屋得使用期限內，有租賃關係。惟被
    告自74 年8月27日受讓上開房屋並取得租賃權後從未給付租
    金予原告等情，業據原告提出土地及建物登記謄本為證，被
    告對之並不爭執，此部分堪信為真。
四、原告另主張被告自74年至93年應給付原告租金，並應依土地
    申報總價百分之10計算，共計115 萬5093元，並應自94年起
    於每年7 月1 日給付原告7 萬200 元之租金等情，已據其提
    出土地及建物登記謄本、台北縣三重地政事務所函件及地價
    謄本為證，然為被告所否認，並以已逾五年之租金，罹於消
    滅時效，被告不願給付，又原告請求租金依土地申報地價總
    額之百分之10計算，尚屬過高等語置辯，是兩造之爭點在於
    ：（一）原告請求被告給付自起訴日起往前推已逾5 年之租
    金，有無理由？（二）原告至93年12月31日止得請求之租金
    ，以多少為適當？（三）原告請求被告自94年起，就系爭土
    地應於每年7 月1日 給付原告租金7 萬200 元，是否有理由
    ？本院判斷如下：
（一）按「土地與房屋為各別之不動產，各得單獨為交易之標的
      ，且房屋性質上不能與土地使用權分離而存在，亦即使用
      房屋必須使用該房屋之地基，故土地及房屋同屬一人，而
      將土地及房屋分開同時或先後出賣，其間雖無地上權設定
      ，然除有特別情事，可解釋為當事人之真意，限於賣屋而
      無基地之使用外，均應推斷土地承買人默許房屋承買人繼
      續使用土地。」「土地及土地上之房屋同屬一人所有，而
      僅將土地或房屋所有權讓與他人，或將土地及房屋同時或
      先後讓與相異之人時，土地受讓人或房屋受讓人與讓與人
      間，或房屋受讓人與土地受讓人間，應推定在房屋得使用
      期限內有租賃關係存在，以維護社會經濟。」最高法院48
      年台上字第1457號判例、88年度台上字第1034號判決可資
      參照，88年4 月21日修正公布之民法第425 條之1 亦規定
      ：「土地及其土地上之房屋同屬一人所有，而僅將土地或
      僅將房屋所有權讓與他人，或將土地及房屋同時或先後讓
      與相異之人時，土地受讓人或房屋受讓人與讓與人間或房
      屋受讓人與土地受讓人間，推定在房屋得使用期限內，有
      租賃關係。其期限不受第四百四十九條第一項規定之限制
      。前項情形，其租金數額當事人不能協議時，得請求法院
      定之。」，本件兩造對於依法推定為有租賃關係，並不爭
      執，則被告占有使用系爭土地，自屬依法有據，原告主張
      被告使用其土地係屬不當得利云云，尚有誤會，原告僅得
      依租賃關係請求被告給付相當之租金，而不得依不當得利
      之法律關係，請求被告給付相當於租金損害之不當得利。
      依民法第126 條之規定，租金之各期給付請求權，因5 年
      間不行使而消滅，本件原告對被告之租金請求權，自有五
      年短期消滅時效之適用，從而，被告抗辯原告僅得請求未
      逾5 年消滅時效之租金等語，為有理由。又「消滅時效因
      請求、承認、起訴而中斷，民法第一百二十九條第一項定
      有明文。又因起訴中斷時效者，於請求權人提出訴狀於法
      院時起即生中斷之效力，毋待訴狀送達於相對人。」最高
      法院92年度台上字第2037號判決可參，本件原告於93年11
      月18日向本院聲請調解，嗣經兩造於調解期日到場而調解
      不成立，有原告之民事調解聲請狀及93年重簡字第160 號
      卷復調解程序筆錄可參，依民事訴訟法第419 條第2 項之
      規定，視為調解之聲請人自聲請時已經起訴，故本件之租
      金請求權於93年11月18日中斷時效，原告依此往前推之5
      年租金請求權即為88年11月19日起至93年11月18日止，其
      自起訴日起往前推已逾5 年而罹於消滅時效之租金請求權
      （即88年11月18日以前之租金請求權），被告為時效抗辯
      而拒絕給付，為有理由，故原告請求被告給付自起訴日往
      前推5 年之租金（即88年11月19日起至93年11月18日止）
      ，依法有據，應予准許，其已逾5 年之租金部分，則為無
      理由，不應准許。
（二）原告得請求被告給付88年11月19日起至93年11月18日之租
      金，已如前述，另原告請求被告給付93年11月19日起迄同
      年12月31日之租金，此部分於本件辯論終結前，該租金債
      權業已確定，且被告亦尚未給付，原告一併請求，於法有
      據，應予准許。原告主張按房屋基地的年租金，以不超過
      土地申報總價的百分之10為限，土地法第97條、第105 條
      定有明文。系爭土地在台北縣三重市○○路的繁華路段，
      車水馬龍。且被告將上開房屋出租，每年有20萬元租金收
      入，原告請求按土地申報總價的百分之10計付租金等語，
      然被告對於將系爭房屋每月出租予他人，每月租金1 萬
      2000元之事實為自認，其餘則予否認，辯稱該地段並非繁
      榮地段，且在巷內，原告請求依土地申報地價總額百分之
      10 計 算租金，尚屬過高等語，經查：按城市地方租用房
      屋之租金，以不超過土地及建築物申報總價額年息百分之
      十為限，而前開規定於租用基地建築房屋之情形準用之，
      土地法第97條第1 項、第105 條分別定有明文。而相當於
      租金，其數額除以申報地價為基礎外，尚須斟酌基地之位
      置、工商業繁榮之程度及占用人利用土地之經濟價值及所
      受利益等項，並與鄰地租金相比較，以為決定，並非必達
      申報地價年息百分之10之最高額。最高法院88年度台上字
      第3331號判決要旨可資參照。本件原告主張系爭土地之86
      年7 月、89年7 月、93年1 月之申報地價每平方公尺依序
      為1 萬640 元、1 萬800 元、1 萬800 元，及系爭土地之
      面積為65平方公尺等情，有原告提出之土地登記謄本及地
      價謄本在卷可參，為被告所不爭執，堪信為真。而系爭土
      地係坐落於台北縣三重市○○路○ 段155 巷，係位於巷弄
      之內，並非繁榮之市面區域，有原告提出之現場照片9 張
      及地圖1 份與被告提出之照片2 張附卷可按，原告主張以
      上開申報地價總價額年息百分之10計算之租金計算，尚屬
      過高，應以百分之8 計算為適當，依此計算，系爭土地89
      年7 月以前之租金（即88年11月19日起至89年6 月30日止
      ÷，88年11月份為12日為30分之12個月、88年12月至89年
      6 月共計7 個月）為3 萬4119元【計算方式為：10640 ×
      8 ％×65×（12/30 ＋7）÷12 ＝34119 ，小數點以下四
      捨五入，以下同】，89年7 月1 日起至93年12月31日（共
      4 年又6 個月）之申報地價為每平方公尺1 萬800 元，故
      租金為25萬2720元【計算方式為：10800 ×8 ％×65 ×
      （6/12＋4）＝252720 】，總計被告應給付原告88年11月
      19日起至93年12月31日之租金為28萬6839元（34119 ＋25
      2720＝286839），原告逾此範圍之請求，為無理由，應予
      駁回。
（三）原告另請求被告自94年起，就系爭土地應於每年7 月1日
      給付原告租金7 萬200 元云云，按「將來給付之訴，以債
      權已確定存在，僅請求權尚未到期，因到期有不履行之虞
      ，為其要件。將來之薪金請求權，可能因受僱人離職或職
      位變動或調整薪金，而影響其存在或範圍，並非確定之債
      權。原審就被上訴人請求給付未到期薪金部分，遽予准許
      ，自有未合。」最高法院86年度台上字第1385號著有判決
      可參。本件原告請求被告自94年起，就系爭土地應於每年
      7 月1 日給付原告租金7 萬200 元，係屬將來給付之訴，
      而將來之租金請求權，可能因被告將系爭房屋轉讓與第三
      人或該房屋滅失不堪使用，而影響其存在，並非確定之債
      權，故應於租金債權確定時，另為起訴請求，故揆諸上開
      最高法院判決意旨，原告此部分之請求，自難准許，應予
      駁回。
五、綜上所述，原告請求被告給付租金新台幣28萬6839元及自94
    年1 月1 日（聲請調解狀送達翌日）起至清償日止，按年息
    百分之5 計算之利息之範圍內，為有理由，應予准許，逾此
    範圍之請求，為無理由，應予駁回。
六、結論：原告之訴為一部有理由，一部無理由，依民事訴訟法
    第79條，判決如主文。
中　　華　　民　　國　　94　　年　　3 　　月　　17　　日
                  民事第二庭    法　官　林錫凱
以上正本係照原本作成
如對本判決上訴，須於判決送達後20日內向本院提出上訴狀
中　　華　　民　　國　　94　　年　　3 　　月　　17　　日
                            書記官　許清琳
